ACORDAO-COMPLETO-2417358

ACÓRDÃO 8406/2020 ATA 26/2020 - PRIMEIRA CÂMARA

VISTOS, relatados e discutidos estes autos de tomada de contas especial instaurada pelo antigo Ministério do Desenvolvimento Social relativamente à aplicação de recursos transferidos ao município de Mirante da Serra-RO pelo Fundo Nacional de Assistência Social (FNAS) , na modalidade fundo a fundo, no âmbito do Sistema Único de Assistência Social (Suas) .
ACORDAM os ministros do Tribunal de Contas da União, reunidos em sessão da 1ª Câmara, diante das razões expostas pelo relator, em:
9.1. acolher os elementos complementares de defesa apresentados pelo município de Mirante da Serra/RO, excluindo-o do rol de responsáveis;
9.2. incluir no rol de responsáveis da presente tomada de contas especial a Sra. Josiane Tereza Moreno Yasaka e o Sr. João Paulo Leocádio;
9.3. ordenar a citação solidária de Vitorino Cherque, João Paulo Leocádio e Josiane Tereza Moreno Yasaka, com fundamento nos arts. 10, § 1º, e 12, I e II, da Lei 8.443/1992, c/c o art. 202, I e II, do RI/TCU, para que, no prazo de 15 (quinze) dias, apresentem alegações de defesa e/ou recolham, solidariamente, aos cofres do Fundo Nacional de Assistência Social, as quantias abaixo indicadas, atualizadas monetariamente a partir das respectivas datas até o efetivo recolhimento, abatendo-se, na oportunidade, a quantia eventualmente ressarcida, na forma da legislação em vigor:
	Data
	Valor (R$) 

	9/2/2012
	80.000,00

	6/1/2012
	75.000,00

	20/1/2012
	75.000,00

	15/2/2012
	573,7

	2/3/2012
	27,8

	30/3/2012
	59.500,00

	3/4/2012
	256,1

	4/4/2012
	15.000,00

	4/4/2012
	1.000,00

	16/5/2012
	321,55

	16/5/2012
	98,15

	16/5/2012
	376,7

	16/5/2012
	98,15

	16/5/2012
	769,9

	16/5/2012
	375,04

	16/5/2012
	509,88

	21/5/2012
	16.000,00

	29/5/2012
	375,04

	8/6/2012
	20.000,00

	8/6/2012
	1.877,07

	12/6/2012
	1.877,07

	12/6/2012
	10.000,00

	16/7/2012
	17.000,00

	18/7/2012
	1.345,14

	18/7/2012
	1.941,70

	18/7/2012
	266

	18/7/2012
	10.000,00

	24/7/2012
	708,7

	24/7/2012
	82,5

	24/7/2012
	14

	1º/8/2012
	1.430,10

	8/8/2012
	3.389,24

	8/8/2012
	2.649,62

	8/8/2012
	739,62

	8/8/2012
	1.555,88

	8/8/2012
	346,59

	8/8/2012
	154,33

	14/8/2012
	1.690,54

	14/8/2012
	168,08

	14/8/2012
	26,24

	20/8/2012
	4.000,00

	22/8/2012
	1.555,88

	5/9/2012
	91,79

	5/9/2012
	472

	27/9/2012
	240,68

	27/9/2012
	31.000,00

	27/9/2012
	31.000,00

	27/9/2012
	13.300,00

	2/10/2012
	123

	13/11/2012
	1.188,30

	13/11/2012
	321,1

	13/11/2012
	3.952,46

	13/11/2012
	16,9

	30/11/2012
	29,98

	30/11/2012
	4.000,00

	30/11/2012
	2.000,00

	30/11/2012
	7.000,00

	6/12/2012
	9.000,00

	6/12/2012
	2.000,00

	6/12/2012
	17.500,00

	6/12/2012
	2.000,00

	21/12/2012
	4.500,00

	21/12/2012
	9.500,00

9.4. encaminhar aos responsáveis, ao Fundo Nacional de Assistência Social (FNAS) e ao município de Mirante da Serra/RO cópia desta deliberação.

Tomada de contas especial instaurada em razão da impugnação total das despesas realizadas com recursos transferidos pelo Fundo Nacional de Assistência Social (FNAS), na modalidade fundo a fundo, no âmbito do Sistema Único de Assistência Social (Suas).

Primeira Câmara

Município de Mirante da Serra/RO.

3. Interessado/Responsáveis:
3.1. Interessado: Ministério do Desenvolvimento Social (extinto).
3.2. Responsáveis: Vitorino Cherque (XXX.682.107-XX), Josiane Tereza Moreno Yasaka (XXX.023.062-XX) e João Paulo Leocádio (XXX.623.412-XX).

13.1. Ministros presentes: Walton Alencar Rodrigues (Presidente), Benjamin Zymler e Bruno Dantas.
13.2. Ministro-Substituto convocado: Weder de Oliveira (Relator).
13.3. Ministro-Substituto presente: Augusto Sherman Cavalcanti.

WEDER DE OLIVEIRA

Adoto, como relatório, a instrução da Secretaria de Controle Externo de Tomada de Contas Especial (Secex-TCE) [footnoteRef:2], com os ajustes de forma pertinentes: [2:  Peça 76-78.] 
"INTRODUÇÃO 
1.  Trata-se de tomada de contas especial instaurada pelo então Ministério de Desenvolvimento Social (MDS) , em desfavor do Sr. Vitorino Cherque (CPF XXX.682.107-XX) , ex-prefeito (gestão 2009-2012 e 2013 a abril 2014) , em razão da impugnação total das despesas executadas com recursos transferidos ao município pelo Fundo Nacional de Assistência Social (FNAS) , no exercício de 2012, na modalidade fundo a fundo, a título de cofinanciamento federal de ações continuadas de assistência social, no âmbito do Sistema Único de Assistência Social (SUAS) , e que tinham por objeto a execução dos Serviços de Proteção Social Básica e Proteção Social Especial (peça 49) . 
HISTÓRICO 
2.  De acordo com os demonstrativos de parcelas pagas pelo Sistema Único da Assistência Social (SUAS) , peça 3, p. 1-4, o Fundo Nacional de Assistência Social (FNAS) transferiu ao município de Mirante da Serra/RO recursos no montante R$ 199.925,25, no exercício de 2012, para serem aplicados nos Serviços de Proteção Social Básica (PSB) e Proteção Social Especial (PSE) . 
3.  O instrumento de prestação de contas, denominado demonstrativo sintético anual de execução físico-financeira, foi disponibilizado no sistema de informação concernente, o SUAS Web, em 18/2/2014 (peça 4) , e foi analisado por meio dos notas técnicas 8.531/2014 - CPCRFF/CGPC/DEFNAS, de 26/11/2014, 4.151/2015 - CPCRFF/CGPC/DEFNAS, de 16/9/2015, 725/2016 - CPCRFF/CGPC/DEFNAS, de 14/4/2016, 1.712/2016 - CPCRFF/CGPC/DEFNAS, de 6/9/2016, e 482/2017 - CPCRFF/CGPC/DEFNAS, de 6/4/2017 (peças 10, 22, 29, 36 e 43) , com base em irregularidades apontadas em relatório de fiscalização 37.044/2012, emitido pela Controladoria Geral da União, em decorrência de trabalho realizado in loco no município (peça 5) . 
4.   A irregularidade apontada no relatório da CGU, conforme consta da nota técnica 8.531/2014 - CPCRFF/CGPC/DEFNAS, de 26/11/2014, foi a transferência irregular de recursos do Piso Básico Fixo, item 3.2.1.2, no valor de R$ 268.800,00 (peça 10, p. 3-4) , conforme tabela abaixo:
	Data
	Descrição
	Valor

	6/1/2012
	Transf. conta centralizada
	75.000,00

	20/1/2012
	Transf. conta centralizada
	75.000,00

	30/3/201
	Transf. conta centralizada
	59.500,00

	4/4/2012
	Transf. conta centralizada
	15.000,00

	4/4/2012
	Transf. conta centralizada
	1.000,00

	21/5/2012
	Transf. conta centralizada
	16.000,00

	18/7/2012
	Transf. conta centralizada
	10.000,00

	20/8/2012
	Transf. conta centralizada
	4.000,00

	27/9/2012
	Transf. conta centralizada
	13.300,00

5.  Além da irregularidade supra, sobredita nota técnica consignou ainda que o valor das receitas totais (R$ 601.278,71) e as despesas declaradas (R$ 31.464,42) no demonstrativo sintético anual da execução físico-financeira não correspondiam ao sado final do exercício (R$ 4.223,86) , resultando em uma diferença de R$ 565.590,43 (peça 10, p. 2) .
6.  Cabe destacar que relatório de fiscalização da CGU está incompleto, e não há a descrição da irregularidade na forma assinalada nota técnica 8.531/2014 - CPCRFF/CGPC/DEFNAS. Por outro lado, consta do referido relatório que a atuação do conselho municipal de Assistência Social era deficiente, porquanto as suas ações eram insuficientes para acompanhar satisfatoriamente a aplicação dos recursos públicos destinados à área social, sendo impossível na situação em que se encontrava detectar as irregularidades apontadas pela CGU (peça 5, p. 46-47) .
7.  A irregularidade constatada pela CGU foi confirmada pela prefeitura, que justificou a utilização dos recursos para cobrir despesas alheias aos objetivos do programa, em razão de a arrecadação prevista na Lei Orçamentária Anual (LOA) não ter sido confirmada, ocasionando um grande desequilíbrio financeiro, tendo em vista que as despesas fixadas foram realizadas e, ainda, foi concedida correção salarial dos servidores municipais e, para honrar os compromissos assumidos, obrigou-se a tomar empréstimos (peça 10, p. 2-4, peça 22, p. 4) . 
8.  Na análise pormenorizada nos itens que compõem as receitas e as despesas registradas no demonstrativo sintético anual da execução físico-financeiro, a nota técnica 4.151/2015- CPCRFF/CGPC/DEFNAS, de 16/9/2015, apontou uma diferença de R$ 586.153,50 entre a despesa constante do aludido demonstrativo e os cálculos apurados na análise (peça 22, p. 2-4) . 
9.  Embora a nota técnica 1.712/2016 - CPCRFF/CGPC/DEFNAS, de 6/9/2016 (peça 36) tenha consignado que na versão 4.1 retificada do demonstrativo não mais constava a inconsistência, e que remanescia apenas a irregularidade apontada no relatório da CGU, solicitou o encaminhamento da documentação relativa à totalidade da despesa executada no exercício de 2012, no valor de R$ 550.308,52, como forma de evidenciar o nexo causal entre as despesas realizadas e a movimentação bancária. Em razão disso, dispensou a adoção de providências quanto ao desvio de finalidade constatado pela CGU, sob o argumento de evitar cobrança em duplicidade. Referida nota técnica menciona ainda que o Sr. Jandir Louzada de Melo, gestão abril de 2014 a 2016 (peças 56 e 57) , encaminhou cópia de ação penal pública incondicionada, de 29/9/2015, em desfavor do Sr. Vitorino Cherque e servidores municipais que trabalhavam na época da gestão deste último.
10.  O fundamento para a instauração da tomada de contas especial, conforme apontado na 482/2017 - CPCRFF/CGPC/DEFNAS, de 6/4/2017 (peça 43) , foi a impugnação de despesas referentes às pendências do demonstrativo não sanadas no município, no valor de R$ 550.309,52.
11.  Por intermédio dos ofícios/editais de notificação abaixo identificados, o responsável, o conselho municipal de assistência social e o prefeito sucessor foram notificados das irregularidades, da reprovação da prestação de contas, bem como da devolução dos recursos:
a) Vitorino Cherque, ex-prefeito, gestão 2009-2012: Ofícios/GAB/SNAS/MDS 413 e 414, de 29/10/2013, Ofício 6697/CGPC/DEFNAS/SNAS/MDS, de 1º/12/2014, edital 35/2015, de 26/1/2015, 5973/CGPC/DEFNAS/SNAS/MDS, de 21/10/2015, edital 645/2015, de 16/10/2015, 1500/CGPC/DEFNAS/SNAS/MDS, de 15/4/2016, edital 194/2016, de 10/5/2016, 3765/CGPC/DEFNAS/SNAS/MDS, de 8/9/2016, edital 355/2016, de 30/9/2016 (peças 8 e 9, 13, 16, 25, 28, 32, 34, 37 e 41) ;
b) Jandir Louzada de Melo, ex-prefeito, gestão 2014-2016: Ofício 6696/CGPC/DEFNAS/SNAS/MDS, de 1º/12/2014, 1126/CGPC/DEFNAS/SNAS/MDS, de 4/3/2015, 5972/CGPC/DEFNAS/SNAS/MDS, de 21/10/2015, 1499/CGPC/DEFNAS/SNAS/MDS, de 15/4/2016, 3768/CGPC/DEFNAS/SNAS/MDS, de 8/9/2016 (peças 11, 12, 18, 19, 23, 24, 30, 31, 38 e 39) ;
c) conselho municipal de assistência social: Ofício 6698/CGPC/DEFNAS/SNAS/MDS, de 1º/12/2014, 1127/CGPC/DEFNAS/SNAS/MDS, de 4/3/2015, 5974/CGPC/DEFNAS/SNAS/MDS, de 21/10/2015, 1501/CGPC/DEFNAS/SNAS/MDS, de 15/4/2016, 3770/CGPC/DEFNAS/SNAS/MDS, de 8/9/2016 (peças 14, 15, 20, 21, 26, 27, 33, 40 e 41) .
12.  Com relação aos recursos utilizados com desvio de finalidade apontados pela CGU, o Sr. Jandir Louzada de Melo, gestão abril de 2014 a 2016 (peças 56 e 57) , em um primeiro momento, encaminhou o ofício 008/GP/PMMS/RO, de 12/1/2015, solicitando ao ministério oportunidade para juntar documentos que comprovassem que parte das despesas atingiram a finalidade do programa, ao tempo que informou a insuficiência de recursos financeiros para devolver o montante solicitado em uma única parcela, e requereu o parcelamento da dívida (peça 17) , que foi negado pelo MDS. 
13.  Posteriormente, por intermédio do ofício 0150/GAB/2016, de 6/5/2016, o referido ex-alcaide informou que os desvios detectados pela CGU resultaram na operação Cerberus deflagrada pela Polícia Federal e Controladoria, na qual foram presos a então contadora e o ex-secretário municipal de Finanças, os quais em procedimento administrativo instaurado pelo município, assumiram os desvios e foram definitivamente afastados dos cargos que ocupavam (peça 35) .
14.  Acrescentou ainda que o município, juntamente com os demais órgãos oficiais, estava envidando esforços com vistas ao ressarcimento do dano ao erário, e que a Justiça Federal sequestrou vários bens dos acusados, realizado alguns leilões, e o dinheiro depositado em conta judicial. Informou, ainda, que tinha a pretensão de cumprir todos os compromissos, não obstante, até conseguir o ressarcimento dos recursos desviados, estava impossibilitado de devolver a importância requerida, mas, tão logo fosse findada a venda dos bens pela Justiça Federal e os valores fossem devolvidos aos cofres do município, promoveria o ressarcimento dos valores apurados pela CGU. Juntamente com os esclarecimentos foi encaminhada cópia da ação em referência (peça 35, p. 3-36) .
15.  Diante do não saneamento das irregularidades apontadas e da não devolução dos recursos, instaurou-se a tomada de contas especial. No relatório de tomada de contas especial (peça 49) conclui-se que o prejuízo importaria no valor total dos recursos repassados, imputando-se a responsabilidade ao Sr. Vitorino Cherque, ex-prefeito municipal de Mirante da Serra/RO (gestão 2009/2012 e 2013 a abril de 2014, peças 55 e 56) , pelo não atendimento das notificações e não encaminhamento de toda a documentação de prestação de contas dos recursos repassados. A sua responsabilidade foi inscrita na conta Diversos Responsáveis, conforme nota de lançamento de sistema 2017NS000392, de 9/6/2017 (peça 45) .
16.  O relatório de auditoria 1170/2017 do Ministério da Transparência e Controladoria Geral da União (peça 50) também chegou às mesmas conclusões. Após serem emitidos o certificado de auditoria, o parecer do dirigente e o pronunciamento ministerial (peças 51, 52, 53) , o processo foi remetido a esse Tribunal.
17.  Na instrução de peça 60, analisando-se os elementos dos autos, concluiu-se pela necessidade da citação e da audiência dos responsáveis, conforme demonstrado abaixo:
a) Ocorrências: não comprovação da boa e regular aplicação dos recursos públicos repassados ao município de Mirante da Serra/RO, no exercício de 2012, para a execução do PSB e PSE, em razão das informações inverídicas inseridas no demonstrativo sintético anual da execução físico-financeira, e da ausência dos documentos comprobatórios das despesas e do parecer do conselho municipal de assistência social (parágrafos vigésimo primeiro ao vigésimo sexto, trigésimos primeiro e segundo) .
Citação do Sr. Vitorino Cherque, ex-prefeito, gestão 2009-2012, 2013 a abril 2014
Débito:
	VALOR ORIGINAL (R$) 
	DATA DA OCORRÊNCIA

	80.000,00
	9/2/2012

	27,80
	2/3/2012

	321,55
	16/5/2012

	98,15
	16/5/2012

	376,70
	16/5/2012

	375,04
	29/5/2012

	20.000,00
	8/6/2012

	1.877,07
	12/6/2012

	17.000,00
	16/7/2012

	1.430,10
	1/8/2012

	3.389,24
	8/8/2012

	1.555,88
	22/8/2012

	240,68
	27/9/2012

	29,98
	30/11/2012

	4.000,00
	30/11/2012

	2.000,00
	30/11/2012

	31.000,00
	27/9/2012

	9.000,00
	6/12/2012

	4.500,00
	21/12/2012

	708,70
	24/7/2012

	1.690,54
	14/8/2012

	31.000,00
	27/9/2012

	1.188,30
	13/11/2012

	2.000,00
	6/12/2012

	17.500,00
	6/12/2012

	9.500,00
	21/12/2012

	573,70
	15/2/2012

	256,10
	3/4/2012

	98,15
	16/5/2012

	769,90
	16/5/2012

	375,04
	16/5/2012

	1.877,07
	8/6/2012

	10.000,00
	12/6/2012

	1.345,14
	18/7/2012

	2.649,62
	8/8/2012

	739,62
	8/8/2012

	1.555,88
	8/8/2012

	168,08
	14/8/2012

	26,24
	14/8/2012

	7.000,00
	30/11/2012

	2.000,00
	6/12/2012

Valor atualizado até 19/6/2018: R$ 385.800,63 (peça 58) 
c) Dispositivos violados: parágrafo único do art. 70 da Constituição Federal, art. 93 do Decreto-Lei 200/1967 e art.  7º da Portaria MDS 625/2010.
d) Responsável: Vitorino Cherque (CPF XXX.682.107-XX) , ex-prefeito de Mirante da Serra/RO (gestão 2009-2012, 2013 a abril/2014) , peças 55 e 46.
e) Conduta: deixar comprovar a boa e regular aplicação dos recursos repassados pelo FNAS ao município de Mirante da Serra/RO, no exercício de 2012, para o custeio das despesas com os Programas de Proteção Social Básica e Proteção Social Especial, em razão das informações inverídicas inseridas no demonstrativo sintético anual da execução físico-financeira, ausência dos documentos comprobatórios das despesas e do parecer do conselho municipal de assistência social.
Audiência do Sr. Vitorino Cherque, ex-prefeito de Mirante da Serra/RO, gestão 2009-2012, 2013 a abril 2014
  a) Ocorrência:  Utilização dos recursos do Piso Básico Fixo com desvio de finalidade (parágrafo trigésimo primeiro) .
b) Dispositivos violados: parágrafo único do art. 70 da Constituição Federal, art. 93 do Decreto-Lei 200/1967 e art.  6º, e § 3ºda Portaria MDS 625/2010.
c) Responsável: Vitorino Cherque (CPF XXX.682.107-XX) , ex-prefeito de Mirante da Serra/RO (gestão 2009-2012, 2013 a abril/2014) , peças 55 e 46.
d) Conduta: deixar comprovar a boa e regular aplicação dos recursos repassados pelo FNAS ao município de Mirante da Serra/RO, no exercício de 2012, para o custeio das despesas com os Programas de Proteção Social Básica e Proteção Social Especial, tendo em vista a utilização de recurso do Piso Básico Fixo em finalidade diversa do programa, conforme parágrafo trigésimo primeiro.
e) Evidências: Relatório de Fiscalização da CGU 37.044/2012 e Nota Técnica 8.531/2014 - CPCRFF/CGPC/DEFNAS, de 26/11/2014 (peças 5 e 10) .
Citação do município de Mirante da Serra/RO 
a) Ocorrências: benefício indevido de aplicação de recursos do Piso Básico Fixo com desvio de finalidade (parágrafo trigésimo) .
b) Débito:
	VALOR ORIGINAL (R$) 
	DATA DA OCORRÊNCIA

	80.000,00
	9/2/2012

	27,80
	2/3/2012

	321,55
	16/5/2012

	98,15
	16/5/2012

	376,70
	16/5/2012

	375,04
	29/5/2012

	20.000,00
	8/6/2012

	1.877,07
	12/6/2012

	17.000,00
	16/7/2012

	1.430,10
	1/8/2012

	3.389,24
	8/8/2012

	1.555,88
	22/8/2012

	240,68
	27/9/2012

	29,98
	30/11/2012

	4.000,00
	30/11/2012

	2.000,00
	30/11/2012

	31.000,00
	27/9/2012

	9.000,00
	6/12/2012

	4.500,00
	21/12/2012

	708,70
	24/7/2012

	1.690,54
	14/8/2012

	31.000,00
	27/9/2012

	1.188,30
	13/11/2012

	2.000,00
	6/12/2012

	17.500,00
	6/12/2012

	9.500,00
	21/12/2012

	573,70
	15/2/2012

	256,10
	3/4/2012

	98,15
	16/5/2012

	769,90
	16/5/2012

	375,04
	16/5/2012

	1.877,07
	8/6/2012

	10.000,00
	12/6/2012

	1.345,14
	18/7/2012

	2.649,62
	8/8/2012

	739,62
	8/8/2012

	1.555,88
	8/8/2012

	168,08
	14/8/2012

	26,24
	14/8/2012

	7.000,00
	30/11/2012

	2.000,00
	6/12/2012

Valor atualizado até 19/6/2018: R$ 385.800,63 (peça 58) 
c) Dispositivos violados: parágrafo único do art. 70 da Constituição Federal, art. 93 do Decreto-Lei 200/1967 e art.  6º da Portaria MDS 625/2010.
d) Responsável: município de Mirante da Serra/RO (CNPJ 63.787.071/0001-04) .
e) Conduta: não se aplica
18.  Em cumprimento ao pronunciamento do titular da Unidade Técnica (peça 62) , foram realizadas as citações e audiência, conforme demonstrado abaixo:
a)   Sr. Vitorino Cherque, promovida a citação/audiência do responsável, conforme delineado adiante:
	Ofício
	Data do ofício
	Data de Recebimento do Ofício
	Nome do Recebedor do Ofício
	Observação
	Fim do Prazo para defesa

	Ofício 2540/2018-TCU/Secex-TCE (peça 64) 
	 27/10/2018
	9/11/2018 (vide AR de peça 65) 
	Não identificado (Ilegível o primeiro nome) 
Não foi o responsável
	Ofício recebido no endereço do responsável, conforme pesquisa realizada no Cadastro da Receita Federal (peça 69) 
	26/11/2018

b) município de Mirante da Serra/RO, promovida a citação do responsável, conforme delineado adiante:
	Ofício
	Data do ofício
	Data de Recebimento do Ofício
	Nome do Recebedor do Ofício
	Observação
	Fim do Prazo para defesa

	Ofício 2541/2018-TCU/Secex-TCE (peça 63) 
	 27/10/2018
	9/11/2018 (vide AR de peça 65) 
	Não identificado (Ilegível o primeiro nome) 
	Ofício recebido no endereço do responsável, conforme pesquisa realizada no Cadastro da Receita Federal (peça 68) 
	26/11/2018

19.  O Sr. Vitorino Cherque solicitou prorrogação de prazo de 60 dias (peça 72) , a qual foi concedida (peças 73 e 74) .
20.  Transcorrido o prazo regimental, os responsáveis permaneceram silentes, razão pela qual foram considerados revéis, nos termos do art. 12, §3º, da Lei 8.443/1992.
21.  Em face da presunção da boa-fé que gozam as Pessoas Jurídicas de Direito Público, foi proposta, na instrução de peça 76, a fixação de novo e improrrogável prazo ao município de Mirante da Serra/RO, para que apresentasse defesa ou recolhesse a importância a ele imputada.
22.  Ato contínuo, foi proferido o Acórdão 7572/2019-TCU-Primeira Câmara nos termos propostos (peça 82) .
23.  Notificados do teor do sobredito acórdão (peças 88 e 89, 92 e 93) , os responsáveis interpuseram recurso de reconsideração. O documento intitulado recurso do município de Mirante da Serra/RO se encontra à peça 96, acompanhado dos documentos de peças 97 a 99, e o do Sr. Vitorino Cherque, à peça 110, acompanhado das peças 101 a 118.
24.  Na análise das peças recursais, a Serur propôs o recebimento como mera petição, e os recursos interpostos como 'elementos complementares de defesa', sob o argumento de que a concessão de novo e improrrogável prazo se trata de decisão preliminar da qual não cabe recurso (peças 124 e 125) . A proposta foi acatada, e o relator do feito, no despacho de peça 129, determinou a restituição dos autos a esta unidade técnica para a análise dos argumentos apresentados pelos responsáveis.
EXAME TÉCNICO
25.  Passa-se a descrição de cada argumento apresentado pelos responsáveis seguido da respectiva análise.
Alegações de defesa apresentadas pelo município de Mirante da Serra/RO, por intermédio de sua Procuradoria-Geral (peça 96) 
26.  Argumento 1: Desvios perpetrados em face do município
26.1  Descrição: relata a defesa que o município foi alvo de desvios financeiros que ultrapassaram R$ 15.000.000,00, conforme apuração feita pela Controladoria-Geral da União em conjunto com a Polícia Federal, na Operação Cerberus, no exercício de 2015. Tais desvios ocorreram na administração do Sr. Vitorino Cherque, e causaram dano de difícil reparação ao município e, especialmente à população, que foi lesada nos seus direitos básicos e, ainda, vem causando sérias dificuldades à atual administração, especialmente quanto aos pedidos de devolução dos recursos desviados de convênios, que se somam a várias dívidas no decorrer do tempo.
26.2  Análise: este argumento já havia sido apresentado na fase interna desta TCE, pelo Sr. Jandir Louzada de Melo, ex-prefeito, gestão abril de 2014 a 2016, conforme descrito nos parágrafos 12 e 13 da instrução de peça 60. Naquela ocasião, foi dito também que os desvios foram realizados por servidores da prefeitura, os quais, inclusive, haviam confessados e que bens dos culpados foram bloqueados, com a realização de alguns leilões, e estava aguardando a liberação dos recursos para proceder à devolução.
26.2.1  Juntamente com a defesa, encontra-se uma petição da Procuradoria-Geral do município de Mirante da Serra/RO ao Juízo de Direito da 1ª Vara Federal da Subseção Judiciária de Ji-Paraná-Rondônia, e as sentenças da Ação Penal e Ação Civil de Improbidade Administrativas (peças 97, 98 e 99) . A petição solicita à Justiça Federal a utilização dos bens que foram arrestados pela Justiça Federal, que ainda não haviam sido arrematados e, segundo a defesa, estavam em prédios alugados pela prefeitura causando mais ainda despesas ao município, que já se encontrava em situação financeira difícil.
26.2.2  Constam das referidas sentenças que os servidores investidos nos cargos em comissão de Coordenadora de Contabilidade do município, Sra. Josiane Tereza Moreno Yasaka, e do secretário municipal de Administração, Finanças e Planejamento, Sr. João Paulo Leocádio, foram os responsáveis pelos desvios, fato admitido e confessado pela referida Contadora, cujos valores somados nos exercícios de 2011 a 2014, importaram em R$ 15.588.719,80 (peça 98, p. 29, 39) , incluindo recursos federais e estaduais. Deste valor, a sentença determinou que R$ 1.870.646,36 seriam revertidos à União (mesma peça, p. 110) .
26.2.3  Desta forma, verifica-se que as alegações de defesa são procedentes e devem acatadas e, consequentemente o débito afastado, tendo em vista que o município foi citado em face da presunção de benefício decorrente dos desvios dos recursos, e as ações judiciais de peça 98 e 99 evidenciam que houve nenhum benefício. 
27.  Argumento 2: Responsabilidade pelos desvios
27.1  Descrição: afirma a defesa que as pessoas responsáveis pelos desvios, conforme apurado pela Justiça Federal foram os seguintes: Sra. Josiane Tereza Moreno Yasaka, João Paulo Leocádio e o prefeito da época, Sr. Vitorino Cherque, dentre outros. 
27.1.1  Na sequência, aduz que referidas pessoas eram responsáveis pela movimentação financeira e bancária do município, inclusive a movimentação da conta bancária 13.447-3, que ora se requer a devolução dos recursos.
27.1.2  Ao final, anuncia que os responsáveis foram condenados em primeiro grau, na Ação Penal 00035901120154014101 e autos da Ação de Improbidade Administrativa 0003897-62.2015.4.01.4101, cuja condenação impõe inclusive a devolução de montante superior ao total dos desvios, conforme cópias anexas (peças 98 e 99) .
27.2  Análise: de acordo com as sentenças constantes das peças 98 e 99, a Sra. Josiane Tereza Moreno Yasaka confessou que desviou os recursos públicos da prefeitura de Mirante da Serra/RO. Os recursos eram retirados das contas correntes da prefeitura e creditados em sua conta pessoal, do seu esposo, o Sr. João Paulo Leocádio, dos seus filhos, genros e noras, nas contas de várias empresas das quais ela era sócia, o seu esposo, filhos, genro e nora e nas contas de várias empresas que os implicados eram sócios. A Sra. Josiane Tereza afirmou que foi a única responsável pelos desvios, e os demais envolvidos não sabiam. Contudo, a investigação feita pela Polícia Federal, CGU e apuração da Justiça Federal demonstrou o contrário, e todos foram condenados solidariamente à devolução dos recursos, na proporção do benefício auferido por cada um, conforme apuração promovida na investigação.
27.2.1  Assim, verifica-se que os elementos constantes dos autos confirmam as alegações oferecidas, razão pela qual devem ser acatadas.
28.  Argumento 3: Insuficiência econômica do município
28.1  Descrição: a defesa assinala que em razão do desvio, que  somou ao longo de 4 anos, mais de 15.000.000,00, o município se encontra em uma situação de total penúria econômica e financeira e, em que pese a atual administração está buscando saldar, a duras penas, os seus compromissos, apenas as obrigações primárias estão sendo atendidas, e os  parcelamentos já realizados vem, de certa forma, estrangulando as finanças do município, o que o impede o ressarcimento do débito imputado pelo Acórdão 7572/2019-TCU-Primeira Câmara, e se compromete a saldá-lo após a liberação de recursos já constritos pela Justiça Federal, com o fim específico de ressarcimento.
28.1.1  Informa também que o município já solicitou a antecipação de ressarcimento, justamente pela quantidade de convênios e de dívidas em aberto tais como: Previdência, Energia Elétrica, dentre outros, todas referentes à administração anterior e decorrentes dos desvios objetos da operação Cerberus, já mencionada, conforme documento anexo.
28.1.2  Ressalta que as dívidas já parceladas pelo município montam R$ 3.851.422,92, devendo ser adicionado a este valor, a importância apurada no presente processo. Deste modo, entende ser injusto (sic) a atual gestão ser penalizada com o bloqueio de seus parcos recursos financeiros, para devolução no prazo de 15 dias do valor apurado na pressente TCE, especialmente por reconhecer o débito, o qual é resultante dos desvios já mencionados, os quais se encontram judicializados, identificados os responsáveis, a quem foi imposto o ressarcimento na sentença condenatória.
28.2  Análise: os argumentos em questão podem ser confirmados no documento de peça 97, o qual diz respeito à petição feita pelo município de Mirante da Serra/RO, que solicita a liberação dos recursos depositados na conta judicial, a utilização dos bens arrestados que estão sob a guarda da prefeitura, causando despesas com aluguel, bem como declarar inservíveis os bens que se encontravam em péssimo estado de conservação, disponibilizar 2 imóveis urbanos e um imóvel rural para serem utilizados pelo município de Mirante da Serra/RO, nomeando o Chefe do Poder Executivo como Depositário Fiel.
28.2.1  Considerando a confirmação das alegações no documento de peça 97, como as ações judiciais já mencionadas que evidenciam o desvio de mais de 15.000.000,00 dos cofres da prefeitura, importância bastante representativa para a realidade os pequenos municípios que, em regra, sobrevivem dos recursos do FPM e repasses federais, as alegações de defesa devem ser acatadas.
29.  Argumento 4: Pagamento mediante liberação de recursos constritos judicialmente 
29.1  Descrição: afirma a defesa que o débito imputado ao município tem garantia de quitação, tendo em vista a existência de valores constritos nos autos 0001612-96.2015.4.01.4101, em total suficiente para assegurar a devolução requerida ao município. Além disso, segundo ainda a defesa, existem bens imóveis e móveis que estão constritos e serão utilizados para ressarcimento, conforme consta das decisões judiciais já mencionadas.
29.1.1  Repete que o município de Mirante da Serra já apresentou à Justiça Federal da 1ª Região, pedido de antecipação do ressarcimento, por intermédio de petição já mencionada, conforme documento anexo. Salienta ainda que município está aguardando a decisão da Justiça Federal, quanto à liberação do recurso constrito depositado judicialmente e tão logo obtenha a liberação, efetuará a devolução requerida.
29.1.2  Ao final, requer: 1) a reconsideração da decisão que determina o recolhimento da dívida, atualizada monetariamente, aos cofres da entidade credora, no prazo de 15 dias, em razão da impossibilidade financeira do município de efetuar o pagamento antes do ressarcimento já determinado pela Justiça Federal; 2) a concessão de efeito suspensivo do Acórdão 7572/2019-TCU-Primeira Câmara, até o trânsito em julgado da decisão judicial nos autos 0001612-96.2015.4.01.4101.
29.2  Análise: conforme detectado pela CGU, os recursos do Piso Básico Fixo foram transferidos irregularmente para contas da prefeitura de Mirante da Serra/RO. Na fase interna do processo, a irregularidade foi confirmada pela prefeitura, a qual justificou que utilizou para cobrir despesas alheias aos objetivos do programa porque a arrecadação prevista na Lei Orçamentária Anual (LOA) não foi confirmada, ocasionando um grande desequilíbrio financeiro, porque além da arrecadação ter sido inferior à estimada, as despesas fixadas foram realizadas, e ainda houve correção salarial dos servidores municipais. Assim, para honrar os compromissos assumidos, obrigou-se a tomar empréstimos (peça 10, p. 2-4, peça 22, p. 4) .
29.2.1  Em razão do exposto no parágrafo anterior, na instrução de peça 60, propugnou-se pelo desvio de finalidade e o consequente benefício indevido do município. Assim, com fundamento nos arts. 1º ao 3º da DN/TCU o município foi citado solidariamente com o Sr. Vitorino Cherque para apresentar alegações de defesa ou recolher a importância devida.
29.2.2  Ocorre que os documentos constantes das peças 98 e 99 demonstram que os recursos desviados foram transferidos para as contas pessoais da Sra. Josiane Tereza Moreno Yasaka, do seu esposo, Sr. João Paulo Leocádio, dos seus filhos, genros e noras, bem como para as contas de empresas das quais eles eram sócios. Verifica-se, dessa forma, que o município de Mirante da Serra/RO não foi beneficiado com o desvio dos recursos, contrariamente, foi bastante lesado, tendo em vista que foi apurado um desvio valor de R$ 15.588.719,80. Assim, mantê-lo no rol de responsáveis incorrer-se-ia em dupla lesão aos cofres do município.
29.2.3  Pelos motivos acima expostos, as alegações de defesa devem ser acatadas, bem como o município de Mirante da Serra/RO ser excluído do rol de responsáveis.
Alegações de defesa apresentadas pelo Sr. Vitorino Cherque (peça 100) , por intermédio da Advogada Ariane Maria Guarido Xavier OAB/RO 3367 (Procuração, peça 119) 
30.  Argumento 1: ilegitimidade passiva
30.1  Descrição: o responsável alega a sua inocência, e afirma tê-la comprovado junto ao Tribunal Regional Federal da 1ª Região, como comprova a concessão da ordem de habeas corpus para trancamento da ação penal.
30.1.2  Neste contexto, afirma que os Srs. Leandro Fernandes de Souza, Técnico de Controle Externo, e Francisco Barbosa Rodrigues, Secretário Executivo entenderam que não haveria possibilidade de responsabilizar os prefeitos e o Controlador Interno do município porque eles não tiveram nenhuma participação ou proveito econômico com os desvios realizados por Josiane Tereza Moreno Yasaka e João Paulo Leocádio, bem como não tiveram conhecimento dos crimes. Afirma que os referidos servidores concluem que para responsabilizar os prefeitos é necessário demonstrar a existência de dolo ou culpa, o que não restou configurado durante a Inspeção Técnica.
30.1.3  Para corroborar suas alegações transcreve trechos do relatório abaixo reproduzido:
'Não há provas de participação direta e pessoal dos prefeitos Municipais (Vitorino Cherque entre 01/01/2010 a 04/04/2014, e Jandir Louzada de Melo, de 04/04/2014 até 02/06/2015) , tampouco do Controlador Interno (Jasiel Oliveira da Silva) , em relação ao esquema criminoso de desvios milionários de recursos públicos da prefeitura de Mirante da Serra.
Sobre as divergências dos registros contábeis, entendemos que a irregularidade, contudo, deve ser cominada tão somente à Senhora Josiane Tereza Moreno Yasaka, pois, na qualidade de contadora, era, pelo que se sabe, a responsável pela contabilidade do município.
Além disso, não há dos autos elementos que indiquem que os prefeitos Municipais (Vitorino Cherque e Jandir Louzada de Melo) , tampouco o Controlador Interno (Jasiel Oliveira da Silva) , tenham concorrido para a concretização dessas irregularidades contábeis.
Assim, inexistindo a relação de causalidade entre os resultados dessa inspeção e a conduta praticada, razão jurídica não há para perquirir a responsabilização dos agentes acima declinados pelo ressarcimento ao Tesouro Municipal, já que não participaram dos fatos apontados como irregulares.'
30.1.4  Ressalta ainda que o Relatório de Análise Técnica do TCE/RO descreve a forma como a Sra. Josiane Tereza Moreno Yasaka desviava os recursos, onde se utilizava de uma conta intitulada de 'Simples Nacional' para concentrar as transferências dos recursos arrecadados e, a partir dela, realizava os lançamentos ilícitos distribuindo em partes menores para suas contas correntes e de terceiro. As operações eram tão dissimuladas, que ludibriaram até mesmo os analistas do controle interno e externo das contas por vários anos. O artifício era o seguinte, conforme descrito no relatório:
' (...) a servidora pagava primeiramente os compromissos com data de exigibilidade mais antiga, utilizando-se dos novos recursos à medida que iam sendo arrecadados. Isso é facilmente observável nos extratos bancários, máxime nos casos de contas de convênios: assim que o recurso era creditado na conta peça (sic) União, a servidora o transferia para outras contas, incluindo uma ou mais de uma de suas contas pessoais, e, muito tempo depois - até mesmo após a expiração do prazo de vigência -, devolvia os recursos à conta do convênio, utilizando-se de outras fontes, cobrindo assim os furos.'
30.1.5  Com o artifício supra, ela simulava a licitude e liquidez da contas, quando lhe era exigido as prestações de contas ou informações sobre os recursos recebidos ou qualquer outro documento. Tanto é verdade que as contas do defendente foram todas aprovadas, tanto no TCE/RO quanto pela câmara municipal.
30.1.6  Desse modo, é possível verificar que o defendente não poderia ter desconfiado da liquidez de suas contas e das condutas ilícitas praticadas pela Sra. Josiane Teresa Moreno Yasaka, motivo pelo qual seu nome deve ser excluído do rol de responsáveis.
30.1.7  Ato contínuo, afirma que a decisão do Tribunal Regional Federal foi unânime na ordenação do trancamento da ação penal, divergindo da tese apresentada pelo Ministério Público de Contas de responsabilização pelo dano ao erário em razão da culpa in vigilando e in elegendo, conforme trecho da decisão transcrito abaixo:
'5. Para a consecução do crime de omissão - art. 13, § 2º, do Código Penal -, além da previsão legal da obrigação de cuidar, proteger ou vigiar - posição de garantidor -, há que se comprovar a responsabilidade subjetiva - dolo ou culpa -, não bastando a simples 'relação de causalidade material'.
6. 'Determinado o nexo de causalidade e, por extensão, a autoria de um fato típico, necessitamos ainda, para responsabilizar alguém, analisar a ilicitude e a culpabilidade, logicamente. Assim, o nexo de causalidade é o primeiro passo a indagação da existência de uma infração penal que, finalmente, para poder ser atribuída a alguém, precisa satisfazer os requisitos da tipicidade, da antijuricidade e da culpabilidade' (in: Bitencourt, Cézar Roberto. Código Penal Comentado. 8ª ed., São Paulo: Saraiva, 2014, p. 143) .
7. No magistério de Nelson Hungria. 'Entre a ação (ou omissão) e o resultado deve existir uma relação de causa a efeito (relação de causalidade) . Esta é indispensável à imputação física do 'effectus sceleris': para atribuir a alguém um crime, tem-se de averiguar, preliminarmente, se o evento de dano ou de perigo pode ser referido à sua ação ou omissão' (in: Comentários ao Código Penal. Volume I, tomo II. Rio de Janeiro: Revista Forense, 1978, p. 20) .
8. O reconhecimento da atipicidade da conduta, no caso vertente, implica no não recebimento da denúncia, em face da ausência de justa causa para a persecução criminal.
9. Ordem de habeas corpus concedida para trancar a ação penal. 354 Diário da Justiça Federal da 1ª Região/TRF - Ano VIII N. 228 - Caderno Judicial - Disponibilizado em 09/12/2016.'
3.1.8  A título de reforço à sua linha de defesa, suscita também o Acórdão 372/2001-TCU-Segunda Câmara, que trata do tema, no qual consta entendimento de que a autoridade que delega competência não deve responder por todos os atos posteriores, praticados pelos subordinados delegados, pois não se deve exigir dos dirigentes máximos da entidade que sua atividade de supervisão seja tão profunda a ponto de tornar sem sentido o instituto da delegação de competência. 
3.1.9  No mesmo sentido o acórdão 65/1997, que julgou um recurso interposto por agente público lotado na Caixa Econômica Federal - CEF que teria autorizado a venda de um imóvel com base nas informações prestadas por seu subalterno, onde restou  assentado que naquela situação, o gestor não deveria responder pelo dano ao erário, pois não havia condições de checar as aludidas informações que embasaram seu ato, conforme trecho extraído do decisum: 'Não pode ser ele culpado, contudo, por erros decorrentes de informações prestadas por terceiros. Não se pode, tampouco, pretender que todas as informações de subalternos sejam checadas por seus superiores, sob o risco de inviabilizar-se a administração. Se assim o fosse, não seriam necessários os servidores subalternos. Bastariam os chefes ...' 
3.1.10  Aduz que acolher a tese de responsabilização do prefeito e do Vice-prefeito por atos praticados por seus funcionários sem o mínimo de conhecimento prévio das ilicitudes praticadas no âmbito da administração pública pelo servidor é o mesmo que assumir uma cadeia sem fim de responsáveis pelo dano ao erário. Portanto, deve ser reconhecida a sua ilegitimidade passiva, face à inexistência de dolo ou omissão intencional, e do nexo causal, pois nunca tomou conhecimento das práticas irregulares realizadas por Josiane Tereza Moreno Yasaka e João Paulo Leocádio antes da deflagração da operação e da sua injusta prisão. 
30.2  Análise: com efeito, nas apurações realizadas pela CGU em conjunto com a Polícia Federal não foi apontada nenhuma evidência de que o defendente se locupletou dos recursos públicos desviados. Prospera também o argumento de que o TRF1 ordenou o trancamento da ação penal com relação ao defendente no processo de habeas corpus 0048758-83.2016.4.01-0000) , conforme consta do Relatório da Ação Penal, Sentença Tipo 'D' - Res. CJF 535/2006, de 10/5/2019, processo 0003590-11.2015.4.01.4101- 1ª VARA - JI PARANÁ, Nº de registro CVD 00129.2019.00014101.2.00795/00128 (peça 98, p. 15) . 
30.2.1  Por outro lado, na Ação Civil Pública de Improbidade Administrativa, processo 0003897-62.2015.4.01.4101-1ªVARA-JI PARANÁ, Nº de registro e-CVD 00444.2019.00014101.2.00795/00128, Sentença Tipo 'A', de 15/8/2019 (peça 99) , o responsável foi condenado pela prática de ato de improbidade administrativa por violação aos princípios da Administração Pública, previstos no art. 11, caput, da Lei 8.429/1992 (peça 99, p. 37) , bem como lhe foi cominado o seguinte (p. 43-45) :
a) suspensão dos seus direitos políticos por cinco anos;
b) proibido de contratar com o Poder Público ou receber incentivos fiscais ou creditícios, direta ou indiretamente, ainda que por intermédio de pessoa jurídica da qual seja sócio majoritário, pelo prazo de três anos;
c) o pagamento de multa civil 30 vezes ao valor da remuneração mensal percebida à época dos fatos, enquanto prefeito municipal, revertida aos cofres do município de Mirante da Serra/RO;
d) o ressarcimento integral do dano causado ao erário, no valor de R$ 16.041.185,10, solidariamente com os demais responsáveis, atualizados monetariamente e acrescidos de juros de mora;
e) o pagamento de indenização pelos danos causados à coletividade do município de Mirante da Serra/RO, no valor de 16.041.185,10, solidariamente com os demais responsáveis, acrescidos de correção monetária e juros de mora, revertidos aos cofres do município de Mirante da Serra;
f) custas pro rata
30.2.1   Para fundamentar a sentença, o D. Juiz, baseado no Relatório do Ministério Público, entendeu que o responsável negligenciou o dever de fiscalização a que estava incumbido constitucionalmente, e o ato não se tratou de mera omissão inconsequente, mas de conduta consciente e voluntária, que atingiu frontalmente cláusula constitucional, com ofensa ao dever de lealdade institucional e aos princípios da legalidade, da eficiência e da moralidade administrativa. Corroborando sua tese ressalta que no entendimento do Superior Tribunal de Justiça - STJ (REsp 1708170 - Dje 12/3/2019, AIREsp 1680189 - Dje 19/12/2018, REsp 951389/SC - Dje 4/5/2011) , no sentido de que para configurar o ato de improbidade administrativa basta a configuração do 'dolo genérico, não havendo necessidade do 'dolo específico' (peça 99, p. 26-27) , o que restou patente no presente caso, pois o então dirigente municipal deixou de agir, quando deveria ter agido, configuração o ato de improbidade administrativa que atenta contra os princípios da Administração Pública. 
30.2.2  Em reforço à sua tese, aduz que os Srs. Josiane Tereza Moreno Yasaka e João Paulo Leocádio ocupavam cargos estratégicos na gestão do defendente, gozando da confiança do defendente, contudo, as atividades do Poder Executivo municipal eram de sua responsabilidade, direta ou indireta, seja por desempenho de suas funções, seja pela responsabilidade de indicação dos cargos de alto escalão e no dever e direção e supervisão dos seus subordinados. Desse modo, considerando que as condutas praticadas por seus subordinados importaram em movimentações financeira ilícitas, especialmente de valores elevados, emerge a negligência do superior hierárquico (peça 99, p. 27-28) .
30.2.3  Neste contexto, entende que em razão de os seus subordinados gozarem de sua irrestrita confiança, em um primeiro momento, as condutas restaram possibilitadas, contudo, não justificável posteriormente, tendo em vista que se perpetraram por aproximadamente quatro anos, demonstrando a sua omissão de fiscalizar os recursos que se encontravam sobre a sua gestão. Argui ainda que a facilidade com os implicados desviaram os recursos dos cofres do município, aliada ao tempo de duração das condutas ímprobas, revela que ele (Vitorino Cherque) não praticou qualquer ato administrativo que lhe competia como Chefe do Executivo municipal no que diz respeito à verificação da regularidade da aplicação dos recursos repassados ao município (peça 99, p. 28-29) .
30.2.4  Ademais, existiam outras evidências do crime, como aumento exponencial do patrimônio da Sra. Josiane Tereza Moreno Yasaka e do Sr. João Paulo Leocádio, que era, inclusive, objeto de comentário dos moradores da cidade, em contraste com as mazelas que assolavam a cidade de Mirante da Serra/RO (quadras abandonadas, transporte escolar precário) , suportando a população os prejuízos advindos da dilapidação do recursos do município. O caos financeiro instaurado nas contas do município era perceptível a qualquer um, da forma que não se mostra crível a tese de que não tinha ao menos desconfiança dos desvios perpetrados e de que havia algo estranho na contabilidade do município (peça 99, p. 29 e 31) .
30.2.5  Soma-se ao depoimento de uma das testemunhas no processo, que afirmou que o Sr. Vitorino Cherque teve acesso ao relatório da CGU, que apontava as transferências irregulares, e naquela oportunidade, ele justificou que os valores foram utilizados para cobrir despesas diversas do objeto dos programas/convênios, em face da arrecadação municipal não ter alcançado a previsão inicial, causando desequilíbrio financeiro, comprovando que ele tinha ciência de ambas as situações (irregularidade e desequilibro financeiro) , causando estranheza de tais fatos não serem suficientes para ele tomar uma atitude. Contrariamente, ele optou pela manutenção de Josiane Tereza Moreno Yasaka e do Sr. João Paulo Leocádio nos cargos estratégicos que ocupavam (peça 99, p. 30-31) .
30.2.6  Pelas razões acima e demais evidências ali coletadas, concluiu o D. Juiz que restou comprovada a prática de ato de improbidade administrativa atentatória aos princípios da Administração Pública preceituados no art. 11, da Lei 8.429/1992 (peça 99, p. 32) .
30.2.7  Os elementos constantes dos autos leva à concordância do entendimento expressado na sentença da ação de improbidade. Além disso, com exceção dos extratos bancários dos exercícios de 2011 a 2013 (peças 101 a 118) , o responsável não encaminhou nenhum outro documento que corroborasse as suas alegações. 
30.2.8  Verifica-se que o defendente subchefiou a Casa Civil no governo de Michel Temer, é dono de Cartório em Rondônia (peça 130) , ou seja, trata-se de um homem médio, que administrou, por praticamente dois mandatos consecutivos, um município do interior do estado de Rondônia, com uma população de menos de 12.000 habitantes - 10hab/km2 (dados do último censo, peça 131) , em que praticamente os munícipes conhecem uns aos outros, pressupondo-se uma maior proximidade do defendente com os então servidores municipais envolvidos, que detinham cargo estratégico e de sua confiança desde o primeiro mandato, é praticamente inviável que ele ficasse totalmente alheio aos acontecimentos, tanto no âmbito da gestão dos recursos, quanto no convívio social, a não ser que estivesse totalmente indiferente à administração municipal, deixando-a totalmente nas mãos dos seus subordinados, o que acabaria por restar configurado o descumprimento do dever de lealdade à instituição, à moralidade administrativa, e ao próprio cidadão que o elegeu para bem gerir a coisa pública, além assumir o risco de ocorrer fraudes na envergadura que ocorreu.
30.2.8  A alegação de que os fraudadores ludibriaram até os órgãos de controle interno e externo não pode ser aceita como plausível, porque apresenta a prestação de contas com documentos forjados aos órgãos de controle, que pode apreciá-la com base exclusivamente na documentação 'fabricada', sem uma fiscalização in loco, um acompanhamento concomitante da gestão, sem a vivência do dia-a-dia do funcionamento da administração municipal, pode até ser aceitável a sua aprovação. Contudo, essa premissa não pode ser aplicada a um gestor nas condições já descritas acima.
30.2.9  Do mesmo modo, o argumento de que o TCE/RO concluiu pela inexistência de provas de participação direta do defendente (v. subitem 30.1.3 a 30.1.5) , bem como de aprovou as suas contas, não tem o condão de vincular o Tribunal de Contas União, o qual pode adotar posicionamento divergente, à luz das normas legais e dos elementos constantes dos autos, que podem implicar em um convencimento em sentido oposto, o que ocorre no presente caso.  Além disso, aquele órgão de controle externo (TCE/RO) aprecia a aplicação de recursos próprios do município, e este último, os recursos repassados pela União, a título de transferência voluntária ou legal (cuja competência a lei conferiu ao TCU) .  Importa frisar ainda, que até as próprias decisões do TCU podem ser revisadas, no prazo de cinco anos, contados do julgamento do mérito das contas, nos casos previstos no art. 288 do RI/TCU. 
30.2.10  Quanto ao limite do dever de supervisão mencionado pelo defendente, recorrendo a acórdãos proferidos pelo TCU, registre-se que a situação ora em apreço é totalmente diferente daquelas mencionadas naqueles decisum (v. subitens 30.1.8 e 30.1.) . Com efeito, a autoridade delegante não está obrigada a revisar cada ato praticado pelos seus subordinados, por se mostrar inviável e por tornar inócua a razão de ser o instituto da delegação. Não obstante, o caso em comento se trata de servidor investido em cargo de primeiro escalão, com vinculação direta ao chefe do Poder Executivo municipal.
20.2.11  A delegação de competência não afasta a responsabilidade da autoridade delegada de comprovar a boa e regular aplicação dos recursos que, para se assegurar minimamente de que isto ocorra, deve exercer como o poder-dever de supervisão, que pode ser exercida mediante o acompanhamento da execução das políticas públicas e demais ações governamentais, mediante a aferição de resultados. No presente caso, não há evidências de que isto tenha sido feito, tendo em vista os desvios perpetrados por aproximadamente quatro anos, chegando à cifra de mais de 15.000.000,00. Bastante dinheiro para as realidades das administrações municipais do interior dos estados das regiões norte e nordeste, que não tem um histórico de expressiva arrecadação de recursos próprios, sobrevivendo basicamente do FPM, quota-parte do ICMS e de repasses federais. 
30.2.12  Desse modo, não há elementos suficientes para afastar a legitimidade passiva do defendente, devendo as alegações de defesa serem rejeitadas.
31.  Argumento 2: inexistência de ofensa aos princípios constitucionais da legalidade, moralidade e da impessoalidade
31.1  Descrição: alega a defesa que em razão de as irregularidades nas movimentações dos recursos públicos das contas correntes da prefeitura municipal de Mirante da Serra/RO terem sido praticadas exclusivamente por Josiane Tereza Moreno Yasaka e João Paulo Leocádio, não houve por parte do defendente ofensa aos princípios constitucionais da legalidade, moralidade e da impessoalidade, tendo em vista .que ele somente tomou  conhecimento das ilicitudes cometidas pelos os ex servidores municipais quando foi decretada a prisão dos envolvidos, inclusive, do defendente.
31.1.2  Repisa as alegações sobre o modus operandis da então servidora Josiane Tereza Moreno Yasaka quanto à forma como manipulava as contas da prefeitura com o intuito de ludibria-lo, bem como os órgãos de controle, situação que contribuiu para que ele jamais dela desconfiasse, especialmente pelo fato de suas contas terem sido aprovadas no TCE/RO e câmara municipal.  Portanto, imputar-lhe responsabilidade simplesmente por ausência de supervisão e fiscalização sobre os atos praticados por Josiane Tereza Moreno Yasaka está em desacordo com as normas do direito pátrio, bem como totalmente contrário à verdade ocorrida na prefeitura municipal de Mirante da Serra/RO, tendo em vista que a servidora 'maquiava' as contas da prefeitura impedindo que o defendente tivesse conhecimento das irregularidades cometidas. 
31.1.3  Além do discorrido acima, argumenta que a omissão deve ser intencional, ou seja, o sujeito omisso deixa de agir intencionalmente, para que o terceiro alcance seu objetivo, o que não ocorreu no caso em questão. 
31.1.4  Ao final, requer o recebimento da defesa, e respectivos documentos comprobatórios, acolhendo-se a preliminar de ilegitimidade passiva, ou afastada a sua responsabilidade, em razão da inexistência da violação dos princípios constitucionais da moralidade, legalidade e impessoalidade, bem como de dolo ou a intenção deliberada de omissão ou falta de fiscalização, uma vez  que restou demonstrada a total impossibilidade de ele ter tomado conhecimento das irregularidades realizadas pelos servidores públicos.
31.2  Análise: as contrarrazões esboçadas no subitem 30.2 acima são suficientes para refutarem as alegações ora transcritas, desnecessário, portanto, deter-se à refutação de cada argumento, tendo em vista que os elementos dos autos são fartos quanto à comprovação da culpa in vigilando. Não há dúvidas de que o defendente foi omisso, assumindo o risco de o patrimônio público ser dilapidado por vários anos, sem que ele tenha tomado qualquer medida para evitar, contrariamente, tentou justificar o desvio de finalidade dos recursos, restando configurada a sua culpa, ou seja, o nexo causal entre a sua conduta e a irregularidade constatada, não havendo elementos capazes de elidir a sua responsabilidade. Desse modo, as suas alegações de defesa devem ser rejeitadas.
31.2.1  O responsável foi condenado na Ação de Improbidade Administrativa à multa civil, às seguintes cominações:
a) suspensão dos seus direitos políticos por cinco anos;
b) proibição de contratar com o Poder Público ou receber incentivos fiscais ou creditícios, direta ou indiretamente, ainda que por intermédio de pessoa jurídica da qual seja sócio majoritário, pelo prazo de três anos;
c) pagamento de multa civil 30 vezes ao valor da remuneração mensal percebida à época dos fatos, enquanto prefeito municipal, revertida aos cofres do município de Mirante da Serra/RO;
d) ressarcimento integral do dano causado ao erário, no valor de R$ 16.041.185,10, solidariamente com os demais responsáveis, atualizados monetariamente e acrescidos de juros de mora;
e) pagamento de indenização pelos danos causados à coletividade do município de Mirante da Serra/RO, no valor de 16.041.185,10, solidariamente com os demais responsáveis, acrescidos de correção monetária e juros de mora, revertidos aos cofres do município de Mirante da Serra;
f) custas pro rata
31.2.2  Não foi condenado à perda da função pública porque na época da sentença não mais ocupava cargo público no qual houve a prática do atos de improbidade (peça 99, p. 44) . 
31.2.3    Em que pese a importância apurada estar incluída no objeto de ação judicial e peça 99 e proferida sentença de condenação dos responsáveis, verifica-se que o processo ainda não transitou em julgado, e se encontra pendente de julgamento de recurso. Desse modo, considerando que o prejuízo ainda não foi ressarcido ao erário, cabe propor a condenação do responsável ao débito apurado.
32.  Vale ressaltar que a pretensão punitiva do TCU, conforme Acórdão 1441/2016-TCU-Plenário, que uniformizou a jurisprudência acerca dessa questão, subordina-se ao prazo geral de prescrição indicado no art. 205 do Código Civil, que é de 10 anos, contado da data de ocorrência da irregularidade sancionada, nos termos do art. 189 do Código Civil, sendo este prazo interrompido pelo ato que ordenar a citação, a audiência ou a oitiva do responsável. No caso em exame, não ocorreu a prescrição, uma vez que os pagamentos indevidos ocorreram no período de janeiro a setembro de 2012, e o ato de ordenação da citação/audiência ocorreu 29/7/2018 (peça 62) .
33.  Considerando que não há elementos para que se possa efetivamente aferir e reconhecer a ocorrência de boa-fé na conduta do responsável, a presentes contas devem ser julgadas, desde logo, nos termos do § 3º, art. 12, da Lei 8.443/1992 e §§ 2º e 6º do art. 202 do RI/TCU.
34.  Deve ainda ser aplicada as multas do art. 57 e 58, I, da Lei 8.443/1992, tendo em vista que além da citação, foi também realizada a audiência do responsável.
35.  Não será proposta o envio do acórdão à Procuradoria da República no estado de Rondônia, tendo em vista que a ação de improbidade administrativa envolvendo o débito ora apurado já foi instaurada, inclusive julgada em segunda instância.
CONCLUSÃO
35.  A análise proferida na seção 'Exame Técnico' permite inferir que o município de Mirante da Serra/RO não foi beneficiado com o desvio dos recursos públicos em questão, razão pela qual as alegações de defesa devem ser acatadas, com a consequente exclusão do rol de responsáveis.
36.  Permitiu ainda concluir que as alegações de defesa apresentadas pelo Sr. Vitorino Cherque não foram suficientes para elidir a irregularidade a ele imputada. Assim, considerando que não há elementos nos autos que permitem aferir a sua boa-fé, as suas contas devem ser julgadas desde logo irregulares, nos termos do art. 12, § 3º, da Lei 8.443/1992, imputando a ele o débito apurado, bem como aplicando-lhe a multa do art. 57 e 58, II, da Lei 8.443/1992.
PROPOSTA DE ENCAMINHAMENTO
37.  Diante do exposto, submetem-se os autos às considerações superiores, propondo ao Tribunal:
a) acatar as alegações de defesa apresentadas pelo município de Mirante da Serra/RO (CNPJ 63.787.071/0001-04) e, consequentemente, a exclusão do referido ente federado do rol de responsáveis;
b) julgar irregulares, nos termos dos arts. 1º, I, 16, III, 'c', § 2º, da Lei 8.443/92 c/c os arts. 19 e 23, III, da mesma Lei, e com arts. 1º, I, 209, III, 210 e 214, III, do RI/TCU as contas do Sr. Vitorino Cherque (CPF XXX.682.107-XX) , ex-prefeito, gestões 2009-2012, 2013 a abril/2014, condenando-o ao pagamento das importâncias a seguir especificadas, atualizadas monetariamente e acrescidas dos juros de mora, calculadas a partir das datas discriminadas até a data do efetiva quitação do débito, fixando-lhes o prazo de quinze dias, para que comprovem, perante o Tribunal, o recolhimento das referidas quantias aos cofres do Fundo Nacional de Assistência Social - FNAS, nos termos do art. 23, III, 'a', da citada lei:
	VALOR ORIGINAL (R$) 
	DATA DA OCORRÊNCIA

	80.000,00
	9/2/2012

	27,80
	2/3/2012

	321,55
	16/5/2012

	98,15
	16/5/2012

	376,70
	16/5/2012

	375,04
	29/5/2012

	20.000,00
	8/6/2012

	1.877,07
	12/6/2012

	17.000,00
	16/7/2012

	1.430,10
	1/8/2012

	3.389,24
	8/8/2012

	1.555,88
	22/8/2012

	240,68
	27/9/2012

	29,98
	30/11/2012

	4.000,00
	30/11/2012

	2.000,00
	30/11/2012

	31.000,00
	27/9/2012

	9.000,00
	6/12/2012

	4.500,00
	21/12/2012

	708,70
	24/7/2012

	1.690,54
	14/8/2012

	31.000,00
	27/9/2012

	1.188,30
	13/11/2012

	2.000,00
	6/12/2012

	17.500,00
	6/12/2012

	9.500,00
	21/12/2012

	573,70
	15/2/2012

	256,10
	3/4/2012

	98,15
	16/5/2012

	769,90
	16/5/2012

	375,04
	16/5/2012

	1.877,07
	8/6/2012

	10.000,00
	12/6/2012

	1.345,14
	18/7/2012

	2.649,62
	8/8/2012

	739,62
	8/8/2012

	1.555,88
	8/8/2012

	168,08
	14/8/2012

	26,24
	14/8/2012

	7.000,00
	30/11/2012

	2.000,00
	6/12/2012

Valor atualizado até 22/4/2020: R$ 461.571,75 (peça 133) 
c)   aplicar, ao Sr. Vitorino Cherque (CPF XXX.682.107-XX) , ex-prefeito, gestões 2009-2012, 2013 a abril/2014, a multa prevista no art. 57 da Lei 8.443/1993 c/o art. 267 do RI/TCU; fixando-lhe o prazo de 15 (quinze) dias, a contar da notificação, para comprovar, perante o Tribunal (art. 214, III, 'a', do RI/TCU) , o recolhimento da dívida aos cofres do Tesouro Nacional, atualizada monetariamente desde a data do acórdão até a do efetivo recolhimento, se for paga após o vencimento, na forma da legislação em vigor;
d)   aplicar, ao Sr. Vitorino Cherque (CPF XXX.682.107-XX) , ex-prefeito, gestões 2009-2012, 2013 a abril/2014, a multa prevista no art. 58, II, da Lei 8.443/1993 c/o art. 268 do RI/TCU; fixando-lhe o prazo de 15 (quinze) dias, a contar da notificação, para comprovar, perante o Tribunal (art. 214, III, 'a', do RI/TCU) , o recolhimento da dívida aos cofres do Tesouro Nacional, atualizada monetariamente desde a data do acórdão até a do efetivo recolhimento, se for paga após o vencimento, na forma da legislação em vigor;
e)   autorizar, desde logo, nos termos do art. 28, II, da Lei 8.443/1992, a cobrança judicial da dívida caso não atendida a notificação;
f)   autorizar também, desde logo, se requerido, com fundamento no art. 28, I, da Lei 8.443, de 1992 c/c o art. 217, §§ 1º e 2º do RI/TCU, o parcelamento da dívida em até 36 parcelas, incidindo sobre cada parcela, corrigida monetariamente, os correspondentes acréscimos legais fixando- lhe o prazo de quinze dias, a contar do recebimento da notificação, para comprovar perante o Tribunal o recolhimento da primeira parcela, e de trinta dias, a contar da parcela anterior, para comprovar os recolhimentos das demais parcelas, devendo incidir sobre cada valor mensal, atualizado monetariamente, os juros de mora devidos, no caso do débito, na forma prevista na legislação em vigor, alertando os responsáveis de que a falta de comprovação do recolhimento de qualquer parcela importará o vencimento antecipado do saldo devedor, nos termos do § 2º do art. 217 do RI/TCU;
f)   enviar cópia do acórdão que vier a ser proferido ao Ministério da Cidadania e ao responsável, para ciência, informando que a presente deliberação, acompanhada do relatório e do voto que a fundamenta, está disponível para a consulta no endereço www.tcu.gov.br/acordaos, além de esclarecer que, caso requerido, o TCU poderá fornecer sem custos as correspondentes cópias, de forma impressa."
O MP/TCU, representado pelo subprocurador-geral Paulo Soares Bugarin, manifestou-se conforme a seguir[footnoteRef:3]: [3:  Peça 79.] 
" (...) 
11.  Não obstante concordar com a análise dos elementos adicionais de defesa promovida pela unidade técnica, divirjo, com as devidas vênias, do encaminhamento sugerido na instrução.
12.  Com efeito, o exame das sentenças proferidas na ação penal (peça 98) e na ação civil pública de improbidade administrativa (peça 99) , deixa claro que os recursos públicos federais, que foram depositados em outras contas bancárias do Município, foram desviados por servidores municipais que ainda não estão respondendo pelo débito apurado na presente tomada de contas especial.
13.  Note-se que a simples exclusão do município do rol de responsáveis não elimina o dano de R$ 277.092,25 causado aos cofres públicos federais, que deve ser reparado.
14.  Neste caso, uma solução seria atribuir o débito integral de R$ 547.336,52 ao ex-prefeito, mas, para isso, seria necessário citá-lo novamente, pois foi ouvido para se defender ou ressarcir apenas uma parte deste valor.
15.  Não obstante entenda que o ex-prefeito deva responder pelo valor total do dano apurado, não vislumbro, diante dos novos elementos acostados aos autos, como deixar de atribuir responsabilidade solidária também aos servidores que confessaram a prática de desvio de recursos públicos das contas do município de Mirante da Serra/RO.
16.  Ante o exposto, este representante do Ministério Público de Contas manifesta-se, preliminarmente, no sentido de que seja determinada a citação dos responsáveis Josiane Tereza Moreno Yasaka, João Paulo Leocádio e Vitorino Cherque para que apresentem alegações de defesa acerca das irregularidades apuradas nesta TCE ou recolham aos cofres do FNAS, solidariamente, a importância original de R$ 547.336,52, com acréscimos legais calculados conforme valores e datas indicados nas tabelas contidas na proposta de encaminhamento da instrução inicial (peça 60, p. 12-15) ."
É o relatório.

8.1. Deraldo Manoel Pereira Filho (933/OAB-RO) e outros, representando o município de Mirante da Serra/RO.
8.2. Ariane Maria Guarido Xavier (3.367/OAB-RO), representando Vitorino Cherque.

Subprocurador-Geral Paulo Soares Bugarin.

TOMADA DE CONTAS ESPECIAL. FUNDO NACIONAL DE ASSISTÊNCIA SOCIAL (FNAS). TRANSFERÊNCIA FUNDO A FUNDO. EXECUÇÃO DOS PROGRAMAS DE PROTEÇÃO SOCIAL BÁSICA (PSB) E PROTEÇÃO SOCIAL ESPECIAL (PSE). NÃO COMPROVAÇÃO DA APLICAÇÃO DOS RECURSOS. DESVIO DE FINALIDADE. CITAÇÃO DO MUNICÍPIO E DO EX-PREFEITO. REVELIA. ABERTURA DE NOVO E IMPRORROGÁVEL PRAZO AO MUNICÍPIO. ANÁLISE DE NOVOS ELEMENTOS. ACOLHIMENTO DAS ALEGAÇÕES ADICIONAIS DO MUNICÍPIO. REJEIÇÃO DAS ALEGAÇÕES ADICIONAIS DO EX-PREFEITO. DEVOLUÇÃO DOS AUTOS À UNIDADE INSTRUTIVA, PARA NOVA CITAÇÃO DO EX-PREFEITO E CITAÇÃO DE DOIS OUTROS GESTORES PELA TOTALIDADE DO DÉBITO APURADO NOS AUTOS.

TOMADA DE CONTAS ESPECIAL (TCE)

Secretaria de Controle Externo de Tomada de Contas Especial (Secex-TCE).

Tratam os autos de tomada de contas especial instaurada pelo antigo Ministério de Desenvolvimento Social (MDS) em desfavor do Sr. Vitorino Cherque, ex-prefeito de Mirante da Serra/RO (gestão 2009-2012 e 2013 a abril/2014) , em razão da impugnação total das despesas realizadas com recursos transferidos ao município em 2012 pelo Fundo Nacional de Assistência Social (FNAS) , na modalidade fundo a fundo, a título de cofinanciamento federal de ações continuadas de assistência social, no âmbito do Sistema Único de Assistência Social (Suas) . As transferências tinham por objeto a execução dos serviços de Proteção Social Básica (PSB) e Proteção Social Especial (PSE) .
2. Na instrução à peça 76, a Secretaria de Controle Externo de Tomada de Contas Especial (Secex-TCE) concluiu que o débito apurado nos autos correspondia a R$ 547.336,52.
3. Tendo em vista o entendimento de que o município teria se beneficiado com a realização de gastos com desvio de finalidade, foi proposta a citação do referido ente estatal pelo valor de R$ 277.092,25, enquanto a diferença em relação ao total apurado, correspondente a R$ 270.244,27, foi objeto da citação do ex-prefeito, Vitorino Cherque.
4. Promovidas as citações do município e do ex-prefeito, bem como a audiência do mesmo responsável em relação à aplicação de recursos com desvio de finalidade, não houve manifestação de defesa, sendo proferido o Acórdão 7572/2019-TCU-Primeira Câmara, mediante o qual o Tribunal deliberou:
"9.1. considerar revéis para todos os efeitos, com fundamento no art. 12, § 3º, da Lei 8.443/1992, o município de Mirante da Serra/RO e o Sr. Vitorino Cherque, dando-se prosseguimento ao processo;
9.2. fixar novo e improrrogável prazo de 15 (quinze) dias, a contar da notificação, com fundamento no art. 12, §§ 1º e 2º, da Lei 8.443/1992 e art. 202, §§ 2º e 3º, do RI/TCU, para que o município de Mirante da Serra/RO efetue e comprove, perante este Tribunal, o recolhimento das quantias a seguir especificadas aos cofres do Fundo Nacional de Assistência Social, atualizadas monetariamente a partir das datas indicadas até a data do efetivo recolhimento, na forma prevista na legislação em vigor:
	Valor Original (R$) 
	Data da Ocorrência

	75.000,00
	6/1/2012

	75.000,00
	20/1/2012

	59.500,00
	30/3/2012

	15.000,00
	4/4/2012

	1.000,00
	4/4/2012

	509,88
	16/5/2012

	16.000,00
	21/5/2012

	1.941,70
	18/7/2012

	266,00
	18/7/2012

	10.000,00
	18/7/2012

	82,50
	24/7/2012

	14,00
	24/7/2012

	346,59
	8/8/2012

	154,33
	8/8/2012

	4.000,00
	20/8/2012

	91,79
	5/9/2012

	472,00
	5/9/2012

	13.300,00
	27/9/2012

	123,00
	2/10/2012

	321,10
	13/11/2012

	3.952,46
	13/11/2012

	16,90
	13/11/2012

9.3. cientificar o município de Mirante da Serra/RO de que a liquidação tempestiva do débito atualizado monetariamente, no prazo fixado no item 9.2 deste acórdão, afasta a incidência de juros e permitirá que lhe seja concedida quitação."
II
5. Após serem notificados, o município de Mirante da Serra/RO e o Sr. Vitorino Cherque apresentaram argumentos no intuito de afastar sua responsabilização.
6. Considerando que a deliberação combatida apenas fixou, em seu item 9.2, novo e improrrogável prazo de quinze dias para comprovação do recolhimento do débito, aquiesci à análise empreendida pela Secretaria de Recursos (Serur) e recebi os expedientes como mera petição e as peças 96-118 como elementos complementares de defesa, nos termos do parágrafo único do art. 279 do RI/TCU. Em seguida, restituí os autos à Secex-TCE, para prosseguimento da análise.
7. A unidade instrutiva concluiu que os argumentos trazidos pelo município, lastreados em decisões judiciais[footnoteRef:2], demonstraram que o ente municipal não obteve benefício com a transferência dos recursos para outras contas bancárias de sua titularidade. De acordo com a secretaria, o município teria sido, na realidade, vítima de um esquema de desvios financeiros conduzidos pela Sra. Josiane Tereza Moreno Yasaka, então ocupante do cargo em comissão de coordenadora de contabilidade, que confessou o crime, e pelo Sr. João Paulo Leocádio, na condição de secretário municipal de Administração, Finanças e Planejamento. [2:  Peças 98-99.] 
8. Desse modo, a Secex-TCE acolheu os argumentos de defesa do município, propondo sua exclusão do rol de responsáveis.
9. Com relação ao ex-prefeito Vitorino Cherque, condenado em primeira instância na esfera judicial pela prática de ato de improbidade administrativa pelas mesmas ocorrências, ocasião em que lhe foi atribuída a responsabilidade pelo ressarcimento do dano apurado[footnoteRef:3], a unidade técnica propugnou pelo não acolhimento dos argumentos apresentados. [3:  Peça 99.] 
10. Por fim, a Secex-TCE propôs que as contas do ex-prefeito fossem julgadas irregulares, condenando-o ao recolhimento do débito de R$ 270.244,27 e aplicando-lhe as multas previstas nos arts. 57 e 58 da Lei 8.443/1992.
11. O MP/TCU, representado pelo subprocurador-geral Paulo Soares Bugarin, manifestou-se de acordo com a análise dos elementos adicionais de defesa promovida pela unidade instrutiva[footnoteRef:4], divergindo, apenas, quanto ao encaminhamento sugerido. [4:  Peça 79.] 
12. Assinalou que o exame das sentenças proferidas na ação penal[footnoteRef:5] e na ação civil pública de improbidade administrativa[footnoteRef:6] deixa claro que os recursos públicos federais foram desviados por servidores municipais que ainda não estariam respondendo pelo débito apurado na presente tomada de contas especial. [5:  Peça 98.]  [6:  Peça 99.] 
13. Assim, a simples exclusão do município do rol de responsáveis não eliminaria o dano de R$ 277.092,25 causado aos cofres públicos federais.
14. Desse modo, concluiu que deveria ser atribuído o débito integral de R$ 547.336,52 ao ex-prefeito, mas, para isso, seria necessário citá-lo novamente, pois foi ouvido para se defender ou ressarcir apenas parte desse valor.
15. Ademais, diante dos novos elementos acostados aos autos, entendeu que deveria ser atribuída responsabilidade solidária aos servidores que confessaram a prática de desvio de recursos públicos das contas do município de Mirante da Serra/RO.
16. Assim, manifestou-se no sentido de que fosse determinada a citação dos responsáveis Josiane Tereza Moreno Yasaka, João Paulo Leocádio e Vitorino Cherque, para que apresentassem alegações de defesa acerca das irregularidades apuradas nesta tomada de contas especial ou recolhessem aos cofres do FNAS, solidariamente, a importância original de R$ 547.336,52, com acréscimos legais calculados conforme valores e datas indicados nas tabelas contidas na proposta de encaminhamento da instrução inicial[footnoteRef:7]. [7:  Peça 60, p. 12-15.] 
III
17. Ante os elementos juntados aos autos, os elementos complementares de defesa apresentados pelo município de Mirante da Serra/RO devem ser acolhidos, excluindo-o do rol de responsáveis.
18. Conforme as sentenças proferidas na ação penal[footnoteRef:8] e na ação civil pública de improbidade administrativa[footnoteRef:9], a Sra. Josiane Tereza Moreno Yasaka, coordenadora de contabilidade, e o  Sr. João Paulo Leocádio, secretário municipal de Administração, Finanças e Planejamento, realizaram a transferência de recursos federais para suas contas correntes e para outras pertencentes a empresas de sua propriedade. A primeira foi designada pelo segundo como ordenadora de despesas, responsável pela operacionalização de transferências bancárias da prefeitura. João Paulo Leocádio tinha a incumbência de supervisionar as transações realizadas pela primeira, tendo participado conjuntamente na realização de algumas operações. [8:  Peça 98.]  [9:  Peça 99.] 
19. Os referidos responsáveis foram condenados ao ressarcimento do dano, no âmbito da ação de impropriedade administrativa, solidariamente com o ex-prefeito Vitorino Cherque, responsável primário pela boa e regular aplicação dos recursos em questão.
20. De outra parte, diante das novas informações mencionadas pelo município, que evidenciam que o referido dano ao erário decorreu da existência de esquema de desvios financeiros danosos ao muicípio, cabe razão ao Parquet especializado, e deve ser promovida nova citação do ex-prefeito, Vitorino Cherque, em relação ao débito integral de R$ 547.336,52, solidariamente com João Paulo Leocádio e Josiane Tereza Moreno Yasaka, que devem, para tanto, ser incluídos no rol de responsáveis da presente tomada de contas especial.
Ante o exposto, voto pela aprovação do acórdão que ora submeto à apreciação deste Colegiado.
TCU, Sala das Sessões Ministro Luciano Brandão Alves de Souza, em tagDataSessao.
Weder de Oliveira 
Relator